【裁判字號】    99,上,87
【裁判日期】    990803
【裁判案由】    損害賠償
【裁判全文】
臺灣高等法院民事判決                    99年度上字第87號
上  訴  人  乙○○
            甲○○
共      同
訴訟代理人  徐原本律師
被  上訴人  丁○○(兼戊○○之承受訴訟人)
            丙○○(兼戊○○之承受訴訟人)
共      同
訴訟代理人  唐永洪律師
上列當事人間損害賠償事件，上訴人對於中華民國98年10月30日
臺灣新竹地方法院98年度重訴字第158號第一審判決提起上訴，
本院於99年7月20日言詞辯論終結，判決如下：
    主  文
上訴駁回。
第二審訴訟費用由上訴人負擔。
    事實及理由
一、上訴人主張：加害人戊○○（於民國98年9月26日死亡）係
    現役軍人，於96年7月6日23時35分許，酒後駕駛其友人張國
    柱所有車牌號碼00-0000號自用小客車搭載友人沈毓曄，沿
    省道一號公路，由新竹縣湖口鄉往楊梅方向行駛（由南向北
    ），途經新竹縣○○鄉○○路○段○○○巷口時，原應注意車前
    狀況，及行經無號誌之交岔路口，應減速慢行，作隨時停車
    之準備，且當時天候、路況及視線均屬良好，亦無不能注意
    之情事，竟疏於注意，以時速102.85公里以上超速急駛，撞
    及在該交岔路口（中央分隔島缺口迴轉處）等候之上訴人之
    子被害人馮新祐所騎乘000-000號重型機車，致被害人馮新
    祐及機車後座之楊文源受傷倒地，造成馮新祐頭部外傷合併
    腦內出血、開放性顱骨骨折、腹內出血合併休克、骨盆骨折
    、右肺挫傷、右鎖骨骨折、第六肋骨骨折，經送醫急救不治
    死亡。戊○○上開過失致人於死之行為，業經國防部北部地
    方軍事法院96年度訴字第194號、本院97年度軍上字第44號
    刑事判決判處罪刑在案。馮新祐之死亡與戊○○之不法侵害
    間有相當因果關係，戊○○自應負損害賠償責任，而戊○○
    係00年0月00日出生，於行為時尚未成年，被上訴人丁○○
    、丙○○為戊○○之法定代理人，自應連帶負損害賠償責任
    。上訴人為馮新祐之父母，爰依民法第184條第l項、第187
    條第1項、第192條第1項、第191條之2及第194條之規定，請
    求被上訴人連帶賠償上訴人乙○○支出之醫療費用新臺幣（
    下同）4,532元、殯葬費30萬2,780元、給付上訴人乙○○扶
    養費39萬7,826元、上訴人甲○○扶養費52萬9,387元及精神
    慰撫金各500萬元。因上訴人甲○○已領取強制汽車責任保
    險之保險金150萬元，應自請求被上訴人賠償之金額中扣除
    之，為此聲明求為判命被上訴人連帶給付上訴人乙○○570
    萬5,138元、上訴人甲○○402萬9,387元，及均自起訴狀繕
    本送達翌日起至清償日止，按週年利率5%計算利息之判決，
    並陳明願供擔保，請准宣告假執行等語。原審判決：被上訴
    人應連帶給付上訴人乙○○25萬1,302元、甲○○14萬9,961
    元，及均自97年6月17日起至清償日止，按週年利率5%計算
    之利息，而駁回上訴人其餘之訴。被上訴人就原審判命其給
    付部分，未聲明不服，已告確定；上訴人就慰撫金、與有過
    失部分，聲明不服，提起上訴，上訴聲明：(一)原判決關於駁
    回上訴人後開第(二)項之訴部分，及該部分假執行之聲明暨除
    確定部分外訴訟費用之裁判均廢棄。(二)上開廢棄部分，被上
    訴人應再連帶給付上訴人乙○○265萬1,301元、甲○○254
    萬9,960元，及均自97年6月17日起至清償日止，按週年利率
    5%計算之利息。(三)上開第(二)項請准供擔保宣告假執行。逾上
    開聲明之請求，上訴人未聲明不服，亦告確定。
二、被上訴人則以：對於上訴人提出之急診醫療費用、殯葬費單
    據及以96年度申報綜合所得稅扶養親屬免稅額每人7萬7,000
    元為計算扶養費基礎均無意見。被上訴人丁○○因為患有中
    度精神疾病，故無工作，但在其兄之公司幫忙清潔，每月收
    入6、7千元；至於楊梅的房子則是父親留下來的，雖登記在
    被上訴人丁○○名下，但其他兄弟都有持分；投資股票部分
    應係之前工作公司的配股，乃10餘年前之事。被上訴人丙○
    ○雖有工作，但都是打零工性質，勞健保是掛在其弟弟八鋼
    公司下，是從事搬運工作，而股票投資情形與被上訴人丁○
    ○相同。被上訴人有兩名小孩，其中戊○○家中唯一的希望
    ，然已死亡，另劉昌麟患有輕度精神病，目前在姨丈的店幫
    忙做麵包，月薪約5,000元，一家三口每月實際收入只有8,0
    00元，家境實在不好，被上訴人家庭生活支出都是由被上訴
    人丁○○的兄弟姊妹7人所墊付等語，資為抗辯。並答辯聲
    明：(一)上訴駁回。(二)如受不利之判決，願供擔保請准宣告免
    為假執行。
三、上訴人主張：加害人戊○○生前係陸軍第六軍團七三資電群
    群部連二兵，領有小型車普通駕駛執照，嗣於96年7月6日23
    時35分許，駕駛其友人張國柱所有車牌號碼00-0000號自用
    小客車搭載友人沈毓曄，沿省道一號公路，由新竹縣湖口鄉
    往楊梅方向行駛，途經新竹縣○○鄉○○路○段○○○巷口時，
    原應注意車前狀況，及行經無號誌之交岔路口，應減速慢行
    ，作隨時停車之準備，且當時天候、路況及視線均屬良好，
    亦無不能注意之情事，竟疏於注意，以時速102.85公里以上
    超速急駛，撞及在該交岔路口迴轉處之上訴人之子被害人馮
    新祐所騎乘000-000號重型機車，致被害人馮新祐及機車後
    座之楊文源受傷倒地，造成馮新祐頭部外傷合併腦內出血、
    開放性顱骨骨折、腹內出血合併休克、骨盆骨折、右肺挫傷
    、右鎖骨骨折、第六肋骨骨折，經送醫急救不治死亡。戊○
    ○嗣業經國防部北部地方軍事法院96年度訴字第194號判決
    過失致人於死，處有期徒刑10月，緩刑3年，上訴後經本院
    於97年12月11日以97年度軍上字第44號駁回上訴確定等事實
    ，業據提出診斷書、臺灣新竹地方法院檢察署相驗屍體證明
    書、國防部北部地方軍事法院判決、本院97年度軍上字第44
    號刑事判決等影本為證（見原審卷第8至12、150至152頁）
    ，復經本院調取該刑事案卷核閱無誤，被上訴人亦無爭執。
    上訴人雖主張戊○○於酒後駕車亦為本件肇事之原因云云，
    惟為被上訴人所否認，且查戊○○於肇事後經抽血檢驗其血
    液酒精濃度含量為每公合34.53毫克，換算呼氣酒精濃度為
    每公升0.15毫克，此有當事人酒精測定紀錄表在卷可稽（參
    見臺灣新竹地方法院檢察署96年度第361號相驗卷第19頁）
    ，尚未達刑事實務上認定之「不能安全駕駛」所援引之酒測
    數值即呼氣酒精濃度每公升0.55毫克之標準，上開刑事判決
    亦同是認（見原審卷第8至12、150至152頁），自難認定戊
    ○○係酒後駕車而對本件車禍之發生予以原因力，上訴人之
    主張，要非可取。按行車速度，依速限標誌或標線之規定；
    汽車於行駛時；駕駛人應注意車前狀況，並隨時採取必要之
    安全措施，道路交通安全規則第93條、第94條第3項定有明
    文。本件被上訴人之子戊○○本應注意上開道路交通安全規
    則之規定，且依道路交通事故調查報告表所載（參見臺灣新
    竹地方法院檢察署96年度第361號相驗卷第5、6頁），當時
    天氣晴、夜間有照明、路面鋪設柏油、路面乾燥無缺陷、視
    距良好等情狀，無不能注意之情事，詎戊○○竟超速並疏未
    注意車前狀況而撞擊前方上訴人之子馮新祐騎乘之重型機車
    ，致被害人馮新祐送醫不治死亡，被上訴人之子戊○○自有
    過失，且其駕車之過失行為，與被害人馮新祐之死亡結果間
    具有相當因果關係，自堪信上訴人之主張為真實。
四、按因故意或過失，不法侵害他人之權利者，負損害賠償責任
    ；汽車、機車或其他非依軌道行駛之動力車輛，在使用中加
    損害於他人者，駕駛人應賠償因此所生之損害。但於防止損
    害之發生，已盡相當之注意者，不在此限。無行為能力人或
    限制行為能力人，不法侵害他人之權利者，以行為時有識別
    能力為限，與其法定代理人連帶負損害賠償責任。行為時無
    識別能力者，由其法定代理人負損害賠償責任。民法第184
    條第1項前段、第187第1項、第191條之2分別定有明文。被
    上訴人之子戊○○駕車過失致被害人馮新祐死亡，應負侵權
    行為損害賠償責任。上訴人為被害人之父母，自得依侵權行
    為之法律關係，請求被上訴人賠償其財產及非財產上之損害
    。被上訴人之子戊○○係於00年0月00日出生，有其年籍資
    料在卷（見原審卷第10、138頁），於96年7月6日本件車禍
    發生時為限制行為能力人，被上訴人係其父母，為其法定代
    理人，有戶籍謄本1紙在卷可參（見原審卷第63頁），從而
    ，上訴人依上開規定請求被上訴人連帶賠償，即屬有據。
五、次按不法侵害他人致死者，對於支出醫療及增加生活上需要
    之費用或殯葬費之人，亦應負損害賠償責任；不法侵害他人
    致死者，被害人之父、母、子、女及配偶，雖非財產上之損
    害，亦得請求賠償相當之金額。民法第192條第1項、第194
    條分別定有明文。茲就上訴人得請求之各項金額分述如下：
  (一)急救醫療費用部分：
    上訴人乙○○主張其因被害人馮新祐之死亡而支出急救醫療
    費用4,532元，為被上訴人所不爭執，堪信為真實。
  (二)殯葬費用部分：
    上訴人乙○○主張其因辦理被害人馮新祐之喪葬事宜，支出
    30萬2,780元，為被上訴人所不爭執，觀之上訴人乙○○所
    提收據支出明細（見原審卷第14頁）內容復為喪葬及習俗所
    必須，且未逾越新竹縣一般喪葬金額之標準，是上訴人乙○
    ○上開主張，應可採取。
  (三)扶養費用：
    上訴人乙○○、甲○○主張其等分別受有扶養費之損害34萬
    5,291元、44萬9,921元，為被上訴人所不爭，應可採取。
  (四)精神慰撫金部分：
    按精神慰撫金之多寡，應斟酌雙方之身分、地位、資力與加
    害之程度及其他各種情形核定相當之數額。其金額是否相當
    ，自應依實際加害情形與被害人所受之痛苦及雙方之身分、
    地位、經濟狀況等關係決定之。查上訴人係被害人馮新祐之
    父母，因此事故遭逢喪子之痛，精神上之痛苦甚鉅，足認上
    訴人確受有非財產上之損害無疑，是上訴人請求精神慰撫金
    ，誠屬有據。被害人馮新祐死亡時21歲，於台灣電通公司工
    作，月薪3萬元，上訴人乙○○係新竹縣長安國小畢業，現
    任職於新竹市私立光復高級中學，擔任司機工作，月薪3萬
    6,000元、有房地等不動產、薪資、利息所得，於稅務機關
    計算之財產總值為292萬9,809元。其弟馮明富、弟媳黃春妹
    均為極重度多重障礙者；上訴人甲○○係新竹縣六家國中畢
    業患有輕度肢障，目前在遠東紡織股份有限公司擔任清潔工
    工作，屬臨時工性質，名下有汽車兩部。被上訴人丁○○係
    桃園農工學校畢業，在胞兄經營之飛虹企業社幫忙清潔工作
    ，患有精神病，97年收入總額27萬元，其所有桃園縣○○鎮
    ○○街○○號1樓建物出租予飛虹企業社、土地2筆、官田鋼鐵
    股份有限公司及嘉新食品化纖股份有限公司股票投資，於稅
    務機關計算其財產總值約188萬1,350元；被上訴人丙○○畢
    業仁美國中，在八鋼實業股份有限公司打零工，97年收入總
    額僅3,122元，名下股票總值約9萬1,220元，上訴人另一名
    兒子劉昌麟已成年，畢業於育達商職，患有輕度精神疾病等
    情，有本院依職權調取之被保險人投保資料查詢、稅務電子
    閘門財產所得調件明細表附卷可參（原審卷第52至62、112
    至127頁；本院卷附證物袋），並有兩造提出之身心障礙手
    冊、重大傷病免自行部分負擔證明卡、土地登記第二類謄本
    、地籍圖謄本、新竹縣長安國民小學證明書、畢業證明書、
    證明書、住院證明、各類所扣繳暨免扣繳憑單等件在卷足稽
    （見原審卷第132、153頁；本院卷第16至24、63至66、72至
    77、110頁），並經兩造各自陳明在卷。被上訴人丁○○為
    避免其名下坐落桃園縣○○鎮○○段○○○○○○○號、179-86地
    號土地遭上訴人乙○○求償拍賣，竟與其小舅子黃榮興共同
    基於不法犯意聯絡，明知彼此間並無債權債務關係，仍於96
    年7月13日（登記日）檢具抵押權登記申請書，表明渠等虛
    偽之債權債務關係，向桃園縣楊梅地政事務所申請將被上訴
    人丁○○上開土地分別設定擔保債權均為300萬元之抵押權
    予黃榮興，使桃園縣楊梅地政事務所該管人員將此一不實事
    項，登載於地政文書上，足生損害於桃園縣楊梅地政事務所
    對地政文書管理之正確性及上訴人乙○○之求償權，經臺灣
    桃園地方法院檢察署98年度偵字第7552號提起公訴，經法院
    為簡易判決處刑，有起訴書1件附卷可稽（見本院卷第61、6
    2頁），亦經被上訴人自認在卷（見本院卷第80頁背面），
    是上開土地應以無設定抵押權之狀況評估之其價值。至於上
    訴人乙○○主張其所有坐落新竹縣○○鄉○○段30、32、34
    、35等地號土地係供他人通行之用，不能出售變現；同段65
    地號土地係袋地，無道路與外面相通，僅供種菜之用等語，
    被上訴人雖無爭執，仍不影響上開所述之經濟狀況。爰審酌
    上開兩造之身分、社會地位、智識水準、經濟狀況、戊○○
    違規駕駛，造成被害人馮新祐死亡，上訴人白髮人送黑髮人
    ，所受痛苦情狀要非輕微等情狀，認上訴人主張慰撫金300
    萬元，尚屬過高，應以140萬元為適當。
  (五)綜上，上訴人乙○○因本件侵權行為所受之損害共計為205
    萬2,603元（計算式：4,532元＋302,780元＋345,291元＋1,
    400,000＝2,052,603元）；上訴人甲○○則受有184萬9,921
    元（449,921元＋1,400,000元＝1,849,921元）之損害。
六、按損害之發生或擴大，被害人與有過失者，法院得減輕賠償
    金額，或免除之。民法第217條第1項定有明文。被上訴人辯
    稱馮新祐就本件車禍之發生亦有過失等語，上訴人雖主張被
    害人馮新祐遭撞擊前，停在新竹縣○○鄉○○路○段○○○巷口
    之交岔路口，應無過失云云，並提出刑事案件筆錄、新竹縣
    警察局竹分局處理相驗案件初步調查報暨報驗書、竹北分局
    湖鏡派出所道路交通事故當事人酒精測定紀錄表、現場照片
    為證（見原審卷第84至93頁），惟查，臺灣省車輛行車事故
    覆議鑑定委員會鑑定本件肇事之責任，認馮新祐夜晚駕重機
    車，行經無號誌交岔路口左轉時疏未讓對向直行車先行，違
    反道路交通安全規則第102條第1項第7款規定，為肇事主因
    等情，有該委員會96年11月27日府覆議字第0966203774號函
    暨覆議意見書影本1件附卷可稽（見原審卷第157至159頁）
    ，而本件車禍之發生之原因，亦經原審囑託國立交通大學鑑
    定結果認：「戊○○駕駛小客車，於無號誌管制路口超速行
    駛、未注意車前狀況；與馮新祐駕駛重型機車，於無號誌管
    制路口，左轉時未讓對向直行車先行，同為肇事原因」，有
    國立交通大學98年3月5日交大管運字第098002143號函暨檢
    附國立交通大學行車事故鑑定意見書附卷可稽（見原審卷第
    75至77頁），上訴人雖主張其於原審曾提出聲請狀載明五項
    意見，作為鑑定之重要參考，惟因原審承辦法官更易，致疏
    未處理云云，惟國立交通大學本於刑事卷宗所附事故現場圖
    、戊○○於警檢訊問時之陳述、現場照片與小客車煞車痕長
    度等卷證資料所為之鑑定，縱未參考上訴人於原審所提意見
    ，亦不足以認定上開鑑定有誤。是故，姑不論戊○○是否為
    酒後駕車，被害人馮新祐駕駛重型機車，於無號誌管制路口
    ，並非處於停車待轉之狀況，而係於左轉時未讓對向直行車
    先行，致生本件事故，是上訴人主張馮新祐並無過失，殊難
    採取。準此以解，本院審酌系爭車禍之發生原因、肇事者與
    被害人雙方過失程度、原因力之強弱，認為被害人馮新祐、
    肇事者戊○○同有肇事原因，各應負二分之一之責任，被上
    訴人為與有過失之抗辯，為有理由，依首揭法條規定，自得
    減輕被上訴人所應賠償之金額，則被上訴人應賠償上訴人之
    金額應核減為上訴人乙○○部分為102萬6,302元（2,052,60
    3÷2＝1,026,301.5,元以下四捨五入）；上訴人甲○○則為
    92萬4,961元（1,849,921÷2＝924,960.5,元以下四捨五入
    ）。
七、按保險人依強制汽車責任保險法規定給付保險金，視為加害
    人或被保險人損害賠償金額之一部分；加害人或被保險人受
    賠償請求時，得扣除之，為強制汽車責任保險法第32條所明
    定。上訴人既自認已受領汽車強制責任保險理賠150萬元及
    收受被上訴人給付之慰問金5萬元，合計155萬元，上訴人為
    被害人馮新祐之繼承人，應繼分各2分之1，依上開說明，被
    害人馮新祐死亡之強制汽車責任保險給付及慰問金，應按各
    人分受之2分之1比例即77萬5,000元，自應由上開請求之金
    額中予以扣除。是上訴人乙○○可請求被上訴人賠償其所受
    之損害為25萬1,302元（1,026,302－775,000＝251,302）；
    上訴人甲○○則為14萬9,961元（924,961－775,000＝149,9
    61），逾此範圍之請求，則無理由。
八、綜上所述，上訴人本於侵權行為法則，請求被上訴人連帶給
    付上訴人乙○○25萬1,302元、上訴人甲○○14萬9,961元，
    及自起訴狀繕本送達上訴人之翌日即97年6月17日起至清償
    日止，按週年利率5%計算之遲延利息，為有理由，應予准許
    。逾上開範圍之請求，為無理由，此部分假執行之聲請亦失
    所依據，均不應准許。上訴人就其敗訴部分上訴，請求被上
    訴人應再連帶給付上訴人乙○○265萬1,301元、甲○○254
    萬9,960元及其遲延利息，為無理由，應駁回上訴。
九、本件事證已臻明確，兩造其餘攻擊防禦方法及未經援用之舉
    證，經本院詳加審酌後認與判決不生影響，爰不一一論述。
十、據上論結，本件上訴為無理由。依民事訴訟法第449條第1項
    、第85條第1項前段、第78條，判決如主文。
中    華    民    國    99    年    8     月     3    日
                    民事第十一庭
                        審判長法  官  鄭雅萍
                              法  官  劉坤典
                              法  官  徐福晉
正本係照原本作成。
如不服本判決，應於收受送達後20日內向本院提出上訴書狀，其
未表明上訴理由者，應於提出上訴後20日內向本院補提理由書狀
（均須按他造當事人之人數附繕本）上訴時應提出委任律師或具
有律師資格之人之委任狀；委任有律師資格者，另應附具律師資
格證書及釋明委任人與受任人有民事訴訟法第466條之1第1項但
書或第2項（詳附註）所定關係之釋明文書影本。如委任律師提
起上訴者，應一併繳納上訴審裁判費。
中    華    民    國    99    年    8     月    5     日
                              書記官  黃瑞芬
附註：
民事訴訟法第466條之1（第1項、第2項）：
對於第二審判決上訴，上訴人應委任律師為訴訟代理人。但上訴
人或其他法定代理人具有律師資格者，不在此限。
上訴人之配偶、三親等內之血親、二親等內之姻親，或上訴人為
法人、中央或地方機關時，其所屬專任人員具有律師資格並經法
院認為適當者，亦得為第三審訴訟代理人。


司法院資訊處製作；財團法人民間司法改革基金會備份。
